【裁判字號】    88,易,1705
【裁判日期】    890105
【裁判案由】    詐欺
【裁判全文】
臺灣板橋地方法院刑事判決                        八十八年度易字第一七五號
    公  訴  人  臺灣板橋地方法院檢察署檢察官
    被      告  丙○○
    選任辯護人  羅翠慧
    被      告  丁○○
                甲○○
右列被告因詐欺案件，經檢察官提起公訴（八十七年度偵字第二一四０八號），本院
判決如左：
    主  文
丙○○、丁○○、甲○○均無罪。
    理  由
一、公訴意旨略謂：被告丁○○、丙○○係兄弟，分別擔任台北縣中和市○○路二一
    一號海德堡印刷事業有限公司（下稱海德堡公司）及保時捷印刷事業有限公司（
    保時捷公司）負責人，甲○○則擔任該二公司之財務管理，三人基於概括之犯意
    ，共同連續意圖為自己不法之所有，明知海德堡公司及保時捷公司自民國八十五
    年十二月間已出現財務而無清償債務能力，仍自八十五年十二月至八十六年五月
    間，向迪鉅實業有限公司（下稱迪鉅公司）購買油墨及印刷耗材、委託安信彩色
    製版有限公司（下稱安信公司）及向盈昇企業有限公司（下稱盈昇公司）購買潤
    滑油、去污溶劑等保養品，並以海德堡公司及保時捷公司名義簽發遠期支票為詐
    術，使迪鉅公司、安信公司及盈昇公司陷於錯誤而為海德堡公司及保時捷公司而
    陸續交付油墨、潤滑油及代工製版，詎支票屆期提示均因存款不足而遭退票，計
    詐得迪鉅公司二百五十七萬九千五百七十七元、安信公司約一百餘萬元及盈昇公
    司約一十萬零五千一百七十二元。雖屢經催討，丙○○、丁○○及甲○○三人仍
    無法清償，迪鉅公司等公司始知受騙。因認被告等三人共同涉有刑法第三百三十
    九條第一項之詐欺取財罪嫌。
二、按犯罪事實應依證據認定之，無證據不得推定其犯罪事實；又不能證明被告犯罪
    者，應諭知無罪之判決，刑事訴訟法第一百五十四條、第三百零一條第一項分別
    定有明文。次按刑法第三百三十九條第一項詐欺罪之成立，以意圖為自己或第三
    人不法所有，以詐術使人將本人或第三人之物交付為要件。所謂以詐術使人交付
    ，必須被詐欺人因其詐術而陷於錯誤，若其所用方法，不能認為詐術，亦不致使
    人陷於錯誤，即不構成該罪。最高法院著有四十六年台上字第二六０號判例可資
    參照。
三、查公訴人認被告三人涉有前揭罪嫌無非係以告訴人迪鉅公司代表人庚○○、安信
    公司代表人己○○及盈昇公司代理人戊○○等之指述，及彼等所提出之支票、退
    票理由單、送貨單影本等為其主要論據。訊據被告丙○○、丁○○、甲○○固坦
    承有於右揭時地向迪鉅、盈昇公司購買油墨等商品及委託安信公司加工製版等，
    事後所交付之支票均無法兌現等情不諱，惟均堅決否認有詐欺犯行，除均辯稱：
    被告丙○○所經營之保時捷公司係承接天藝廣告印刷事業股份有限公司（以下簡
    稱天藝公司）而來，其替天藝公司償還一千二百萬元債務，再加上承租印刷機器
    租金沈重，至八十六年四月底始因經濟周轉不靈致銀行存款不足而退票，而告訴
    人迪鉅公司自八十四年十二月間起即與被告所營保時捷公司陸續往來，截至八十
    六年三月底，雙方往來貨款給付方式多以遠期支票為之，金額合計高達五百七十
    四萬三千五百十七元，其中僅八十六年二月分貨款，合計一百萬零三千元，因付
    款支票之票期為八十六年五月三十一日及同年六月三十日，無力兌現而退票，公
    訴人謂被告向告訴人迪鉅公司詐得二百五十七萬九千五百七十七元，其金額尚有
    錯誤。且被告於八十六年五月二十四日，在上述付款支票到期前，被告先交付行
    動電話兩支、喜美汽車及打孔機價值合計十四萬六千元之財產予迪鉅公司抵償，
    嗣雙方復就未到期之貨款一百萬零三千元同意以三十萬元達成和解，嗣因迪鉅公
    司反悔，未依和解書履行，且持被告父親林先昌為擔保被告關於和解書義務履行
    之本票，對其財產強制執行，並已獲償，應認告訴人關於和解金額已獲清償，實
    不應再行濫訴。關於盈昇公司部分：盈昇公司自八十五年四月間起即與被告所營
    保時捷公司陸續往來，截至八十六年四月底，雙方往來貨款給付方式亦多以遠期
    支票為之，金額合計高達四十一萬六千五百三十五元，其中僅八十六年二月份貨
    款及三月份貨款，合計一十萬六千一百七十二元，因付款支票之票期為八十六年
    五月三十一日、六月三十日及七月三十一日，均為保時捷公司於八十六年四月底
    經濟周轉不靈乃至銀行存款不足，無力兌現所致，惟現雙方債務業已達成和解。
    至安信公司部分係自己透過同行介紹找被告作生意，方時被告所營保時捷公司願
    意比照一般交易慣例給付現金並扣五％，惟安信公司不願意接受，乃開立遠期支
    票，被告對安信公司並未施以任何詐術。再者，在此期間安信公司亦有委託被告
    代工印刷，代工報酬六萬六千六百元，安信公司亦係開立四個月遠期支票給被告
    ，屆期退票，被告亦未再對安信公司追償，誠心希望與其洽談和解事宜，其亦未
    置理。另公訴人謂被告向安信公司詐得約一百萬元，其所謂往來之金額，亦屬有
    誤。從而，被告以遠期支票給付貨款並非詐術，而是往來交易習慣，被告並未施
    用詐術，亦無詐騙告訴人等之意思等情外，被告丁○○另辯稱：伊僅是海德堡公
    司名義負責人，未實際參與公司業務，公司主要由丙○○在經營等語；被告甲○○則另辯稱：伊僅為保時捷與海德堡二家公司之會計，公司業務皆由丙○○負責
    ，伊因僅負責製作簡單的流水帳，其他帳務則交由會計師處理，故伊對公司財務
    狀況並不清楚等語。
四、經查：
（一）被告丙○○所經營之保時捷公司於八十六年三月二十一日將營業概括受讓予案
      外人乙○○，雙方並約定八十六年三月份以後應收帳款及應付帳款概由乙○○
      處理等情，且乙○○亦向各保時捷公司之往來廠商收取三月份以後之應收帳款
      ，用以償付應支出之款項等情，業據證人乙○○於本院審理中到庭證述無訛，
      並有移交確認書及協議書影本各一紙在卷可按，則被告丙○○等辯稱：八十六
      年三月份以後之貨款，應由第三人乙○○負責云云，尚非無稽，而被告丙○○
      並供稱：其於八十六年三月份時，即已將債權債務移轉之事實通知各個往來之
      廠商等語，雖為告訴人等所否認，且姑不論在民法上是否生債務承擔之效果，
      惟自八十六年三月份以後之債權債務部分，既經案外人乙○○予以概括承受，
      並進而為收取債權支付債務之行為，足認，被告等對此部分之貨款債務主觀上
      並為自己不法所有之意圖等情，自堪認定。公訴人依告訴人所提供之貨款明細
      ，將八十六年三月份以後之貨款債務，亦計入被告積欠之款項中，認被告等此
      部分亦涉有詐欺之犯行等情，尚有誤會。
（二）又告訴人迪鉅公司自八十四年十二月間起即與被告所營保時捷公司陸續往來，
      截至八十六年三月底，雙方往來貨款給付方式多以遠期支票為之，金額合計高
      達五百七十四萬三千五百十七元；告訴人盈昇公司自八十五年四月間起即與被
      告所營保時捷公司陸續往來，截至八十六年四月底，雙方往來貨款給付方式亦
      多以遠期支票為之，金額合計高達四十一萬六千五百三十五元等情，有被告提
      出之與迪鉅、盈昇公司歷次貨款支票給付明細表各一份在卷可稽，且為告訴人
      迪鉅公司代表人庚○○及盈昇公司代理人戊○○所不否認之事實，而告訴人安
      信公司係主動找被告作生意，且為免依一般交易習慣於收取現金時扣除百分之
      五的折扣，而自願收受被告所營保時捷公司開立之遠期支票等情，復據安信公
      司之代表人己○○於檢察官偵查中自承在卷（詳八十六年度偵字第一０四三三
      號偵查卷八十六年六月三日偵訊筆錄）。況且，在被告與安信公司雙方生意往
      來之期間，安信公司亦有委託被告代工印刷，代工報酬六萬六千六百元，安信
      公司亦係開立四個月遠期支票予被告等情，復有安信公司所開立之支票（發票
      日期為八十六年七月三十一日之第一商業銀行埔墘分行支票）影本一紙在卷可
      稽，足見，被告以遠期支票給付貨款予告訴人等，應屬其與告訴人等廠商生意
      往來之交易習慣，尚難遽認其有以遠期支票作為詐欺貨品之方法。而告訴人迪
      鉅公司與盈昇公司自八十五年十二月間起至八十六年二月底止，與被告所營公
      司間之貨品交易，既與過去雙方往來之交易無異常現象，無非係過去生意往來
      之延續，亦難認被告向告訴人購買貨品之行為，有何施用詐術之犯行。
（三）又海德堡與保時捷公司均係向台新銀行板橋分行請領支票使用，海德堡公司在
      台新銀行之支票存款戶係於八十五年十二月十日開戶，其間提存紀錄甚少，僅
      有五紙支票票款支出紀錄，於八十六年四月三十日因存款不足附帶印鑑不符理
      由退票三張；保時捷公司係於八十五年十一月二十一日開戶，其間提存紀錄頻
      繁，自八十六年四月三十日起至八十六年六月十四日止，共簽發因存款不足理
      由退票支票四十七張，票據交換所已於八十六年五月二十三日公告拒絕往來，
      有台新銀行八十六年五月二十一日台新板橋字第八六００一四號、八十六年六
      月十六日台新板橋字第八六００一六號函附於本院八十七年度易字第一三七號
      卷內可憑。海德堡與保時捷公司既均係八十六年四月三十日起始有退票紀錄，
      保時捷公司至八十六年五月二十三日始公告拒絕往來，足認前開被告所營之二
      公司財務於八十六年四月前尚能運作週轉，否則，何以至八十六年四月三十日
      起始有退票之情？則公訴人認該二公司於八十五年十二月間即已達無清償債務
      能力，尚屬無據。被告等委託告訴人安信公司代工製版及向告訴人迪鉅、盈昇
      公司購買貨品時，既非處於無清償能力之狀態，則其後因情事變更，致被告所
      營之上開公司發生財務困難，當非其於委託代工製版及購貨時所得事先預見者
      ，從而，亦難據其事後之財務狀況，遽以推論其先前之商業行為，有為自己不
      法所有之意圖。
（四）又被告等自保時捷公司八十六年四月三十日退票後，為處理保時捷公司所欠債
      務，已陸續償還各債權人金額高達八百六十八萬七千三百六十元，有清償明細
      表、和解書、協議書及收據等在卷可稽。而被告於八十六年五月二十四日，為
      清償告訴人迪鉅公司未到期支票，業先交付行動電話兩支、喜美汽車及打孔機
      價值合計十四萬六千元之財產予迪鉅公司抵償，嗣雙方復就未到期之貨款一百
      萬零三千元同意以三十萬元達成和解，嗣因迪鉅公司反悔，並持被告丙○○父
      親林先昌為擔保被告關於和解書義務履行之本票，對其財產強制執行，並已獲
      償三十萬元等情，亦有切結書、收據、本票、本院八十六年度民執土字第一三
      九七七號執行筆錄影本等在卷可稽，足見，被告等雖於所經營之上開公司倒閉
      後，仍積極在處理債務，甚至變賣其日常生活上所須之財產來清償所積欠之債
      務，且除告訴人迪鉅及安信公司外，與多數之債權人均已達成民事上和解，復
      有各和解書在卷可稽，是亦難認被告等於本件向告訴人迪鉅及安信公司購貨及
      委託製版之初，主觀上有何為自己不法所有之意圖。
（五）綜上所述，被告等辯稱：被告丙○○所經營之上開公司於委託告訴人安信公司
      製版及向告訴人迪鉅及盈昇公司購貨之初，並無施用詐術行為，亦無詐騙告訴
      人之意思云云，尚值採信，而告訴人等亦無因此而陷於錯誤之可言，揆諸首揭
      判例意旨，即與刑法上詐欺罪之成立要件有間，尚不得以該罪相繩。此外，復
      查無其他任何積極證據，足認被告三人有何詐欺取財之罪嫌，不能證明被告三
      人犯罪，依前開說明，自均應為無罪之諭知。本件應純屬商業交易上債務不履
      行之問題，告訴人等就上開債務清償之糾紛，自應循民事訴訟程序尋求解決，
      併予敘明。
據上論斷，應依刑事訴訟法第三百零一條第一項，判決如主文。
本案經檢察官高奕驤到庭執行職務
中      華      民      國      八十九      年      一      月    五    日
                              臺灣板橋地方法院刑事第二庭
                                  法  官  林  春  長
右正本證明與原本無異
如不服本判決應於送達後十日內向本院提出上訴狀
                                  書記官  邱  美  龍
中      華      民      國      八十九      年      一      月    六    日


司法院資訊處製作；財團法人民間司法改革基金會備份。
